台灣彰化地方法院民事判決　　　　　　　　93年度智字第21號
　　原　　　告　甲○○
　　訴訟代理人　陳益軒律師
　　複　代理人　黃柏霖律師
　　被　　　告　見春機械有限公司
　　兼上一人之
　　法定代理人　乙○○
　　共　　　同
　　訴訟代理人　方文獻律師
上列當事人間侵權行為損害賠償事件，本院於民國九十四年十月
六日言詞辯論終結，判決如下：
    主      文
原告之訴及假執行之聲請均駁回。
訴訟費用由原告負擔。
    事實及理由
一、原告主張：（一）原告於民國（下同）八十九年至九十一年
    間，依法申請取得中華民國專利第１８２６１３號「自行車
    雙層輪圈鑽孔機」及第４９１１１２號「自行車雙層輪圈鑽
    孔機－追加一」之專利權（下稱系爭專利權），專利權期間
    分別自九十年十一月二十一日及九十一年六月十一日起，均
    至一○一年十月二十五日止，且上開二新型專利權目前仍合
    法存續中。被告製造、銷售之「雙層鋁圈沖孔機」、「雙層
    鋁輪圈鑽孔機」，與系爭專利權產品之外觀雖屬有異，然主
    要結構特徵、技術思想、功能等皆與原告之專利權相同，且
    經原告委託財團法人臺灣經濟發展研究院九十三年七月二十
    一日鑑定結果（下稱第一次鑑定報告），認其構成要件與原
    告所有系爭專利權申請範圍實質相同；被告身兼大盤銷售網
    路之角色，在其製造販售商品均會就同類商品進行市場初步
    調查，以判斷該商品是否具有競爭力，被告當早已知悉原告
    享有系爭專利權，卻又仿冒系爭專利權，製造被告商品，並
    以遠低於系爭專利權產品之售價於市場上銷售，業已侵害系
    爭專利權，致原告長年往來之客戶流失，嚴重損及原告之利
    益；而被告乙○○係為被告公司之負責人，對於被告公司業
    務之執行，竟以違反專利法關於保護系爭專利權之方式為之
    ，依公司法第二十三條之規定，自應與被告公司負連帶賠償
    責任。是原告爰依專利法第一百零六條第一項、第一百零八
    條準用同法第八十四條、第八十五條，及民法第一百八十四
    條之規定，請求判命被告等不得製造、販賣如附件一所示「
    雙層鋁圈沖孔機」、「雙層鋁輪圈鑽孔機」等產品，如有已
    製造者，應銷毀之。惟因被告等侵害系爭專利權實際所獲利
    益之多寡，實需由被告提出被告產品之銷售會計資料，俾利
    計算原告之損害，在此之前，原告乃暫以新台幣（下同）六
    十萬元為請求之最低金額（含非財產之損害及懲罰性之損害
    賠償），至實際金額則待被告提出會計帳冊彙算之。（二）
    經查上開鑑定機構九十四年五月十二日鑑定結論（下稱第二
    次鑑定報告）係按均等論原則審視系爭專利權與被告產品之
    構件範圍，而謂：「參、就全要件原則之分析過程中證物對
    應專利字義相同之部分進行分析：在總構件之部分雙造並未
    產生實質不相同之差異。而在滑座之構件部分．．．證物與
    專利主張仍應鑑定為『實質相同』．．．是故在專利技術核
    心主張構件的部分，證物與專利仍應鑑定為『實質相同』。
    」、「肆、就全要件原則之分析過程中證物對應專利字義不
    同之部分進行分析：一就獨立項不相同之部分而：此二部分
    之構件證物與專利亦仍應鑑定為『實質相同』。二就附屬項
    不相同之部分而言：仍應予　已鑑定為實質相同。．．．可
    知證物在對應專利附屬項之改變將不會對於該結論構成實質
    之影響，且應符合均等之條件而仍應鑑定雙造為『實質相同
    』。」（參第二次鑑定研究報告書第六十九頁第三　節）果
    爾，依上開鑑定機構所為先後二次鑑定結論可知，按「專利
    侵害鑑定基準」適用均等論原則分析判斷，原則上可得系爭
    專利權與被告產品之相關構件為「實質相同」。（三）第二
    次鑑定報告結論雖稱「即便在均等論之分析下得到證物與專
    利構件形成實質相同之結果，但由於證物所呈現之結構同樣
    為習知技術所含括；因此證物仍不得被認定為落入專利可主
    張之權利範圍中。」；惟查：按系爭專利權係屬「新型」專
    利而非「發明」專利，雖然「新型」與「發明」同係利用自
    然法則之技術思想之創作（參照專利法第二十一條及第九十
    三條），惟兩者之最大差異在於「新型」創作性層次較低依
    於「發明」，此觀專利法第九十四條第四項規定之消極要件
    ：「新型雖無第一項所列情事，但為其所屬技術領域中具有
    通常知識者依申請前之先前技術顯能輕易完成時，仍不得依
    本法申請取得新型專利」及舊法第九十八條第二項原規定：
    「新型係運用申請前既有之技術或知識，而為熟習該項技術
    者所能輕易完成且未能增進功效時，雖無前項所列情事，不
    得依本法申請取得新型專利」可知，「新型」專利之本質即
    係運用習知技術之改良、創新所得之技術思想創作，洵為真
    正。次按，系爭專利權說明書五創作說明部分，即說明習用
    技術為「按目前習知之自行車雙層輪圈鑽孔機，如附件　鈞
    局八十九年八月十一日核准公告第401869號『雙層輪圈自動
    鑽孔機』所示，其申請日期為八十八年三月廿六日、申請案
    號為00000000號，而由該附件之申請專利範圍配合圖式可分
    析得知，其尚有下列缺失．．．．本創作人有鑑於上述習知
    結構之缺失，乃思及創作的意念，遂以多年的經驗加以設計
    ，經多方探討並試作樣品試驗，及多次修正改良，乃推出本
    創作。」，是系爭專利權固係運用『雙層輪圈自動鑽孔機』
    等習知技術改良、創新而得，惟尚不能執此謂系爭專利權呈
    現之結構為習知技術含括，故不受合法保護云云。否則原告
    何須經營創作系爭專利權？況且，系爭專利權既經合法申請
    取得「新型專利」在案，足見系爭專利權確有其創新、增進
    功效等值得保護之創作性存在無疑。綜上，系爭專利權既係
    受專利法合法保護之「新型專利」，縱其係參酌習知技術加
    以改良、創新（此本係「新型專利」之本質），惟仍不得謂
    他人得任意仿造、侵害，而第二次鑑定報告（補充鑑定報告
    ）未思及此，實有未洽。（四）又原告雖僅以被告產品之照
    片送請鑑定，然上開鑑定機構為學術專業機構，應不至於「
    無法鑑定」情況下，仍為虛偽之鑑定報告。倘被告誠意配合
    提供實物予鑑定，原告自樂見其成。再者，第二次鑑定報告
    係以兩造產品構件同為習知技術含括，故推翻原鑑定結論（
    即第一次鑑定報告）；另被告更認原告不當擴大專利權範圍
    ；惟查，新型專利之本質即利用習知技術加以改良、創新，
    而尋求進步性，已如上述，是系爭專利權除習知技術已揭露
    之技術範圍外，自有其改良、創新、進步性之核心技術存在
    ，倘被告產品除運用習知技術外，仍有仿造、侵害原告所有
    系爭專利權核心技術之情形時，自屬侵害原告所有系爭專利
    權無疑。基此，原告爰依專利法第一百零八條準用同法第六
    十四條規定，申請更正系爭專利權說明書，就系爭專利權範
    圍予以減縮，俾求申請專利權範圍益加突顯系爭專利權之核
    心技術，以茲鑑別被告生產品有無侵害原告所享專利權之疑
    義等語。並聲明：（一）被告等不得製造、販賣如附件一所
    示「雙層鋁圈沖孔機」、「雙層鋁輪圈鑽孔機」等產品，如
    有已製造者，應銷毀之。（二）被告等應連帶給付原告六十
    萬元，及自起訴狀繕本送達翌日起至清償日止按年息百分之
    五計算之利息。（三）訴訟費用由被告負擔。（四）原告願
    供擔保請准宣告假執行。
二、被告則以：（一）依原告所提第一次鑑定報告之記載，顯示
    原告所送請鑑定之鑑定物僅為照片並非實體，且未依「專利
    侵害鑑定基準」檢附相關習知先前技術資料，給予該鑑定機
    構參酌比對，則該鑑定顯僅憑外觀即認定被告產品與系爭專
    利權範圍實質相同，故該鑑定自屬粗率而不可採，而原告以
    此為據，實無足憑。況被告產品之相關技術早已為市場習知
    之技術。（二）因原告未檢附相關習知先前技術資料給予鑑
    定機構參酌比對，進而造成原告不當擴大其專利範圍，致第
    一次鑑定報告嚴重失真，嗣經被告檢具相關先前技術文件資
    料再送請同一鑑定機構參酌並再重為論斷，而作出第二次鑑
    定報告，其最後之結論為：「增加囑託者提供由見春機械有
    限公司所提資料及意見進行合併分析後，見春機械有限公司
    所有之「自行車雙層輪圈鑽孔機」，其構成要件之實質內容
    並未落入中華民國新型第182613號「自行車雙層輪圈鑽孔機
    （含追加一）」專利權之申請專利範圍中。」，顯見被告產
    品並未侵害系爭專利權甚明，顯見原告所為主張、請求無理
    由。且系爭專利權縱經減縮更正，其專利權範圍僅係減小，
    則先前尚未減縮時已無法涵攝被告產品，其減縮後又如何能
    涵攝？益顯見被告主張無可採。（三）原告既主張送請上開
    鑑定機構為鑑定，並據而起訴，且為本件主要之證據，是原
    告應認該鑑定機構之鑑定能力及公信力可足為憑甚明，依誠
    信原則（禁反言），原告即不得再主張第二次鑑定報告不實
    等語置辯。並聲明：（一）原告之訴及假執行聲請均駁回。
    （二）訴訟費用由原告負擔。（三）如受不利益判決，被告
    願供擔保，請准宣告免為假執行。
三、二造不爭執之事實：
    （一）原告為中華民國專利第１８２６１３號「自行車雙層
          輪圈鑽孔機」及第４９１１１２號「自行車雙層輪圈
          鑽孔機－追加一」之新型專利權人。專利權期間分別
          自九十年十一月二十一日及九十一年六月十一日起，
          均至一○一年十月二十五日止。上開二新型專利權目
          前仍合法存續中。
    （二）財團法人臺灣經濟發展研究院前於九十三年六月三十
          日時受理原告之委託，依原告提供中華民國新型第１
          ８２６１３號「自行車雙層輪圈鑽孔機─追加一」專
          利說明書影本及被告公司生產之「自行車雙層輪圈鑽
          孔機」照片一組進行鑑定，於九十三年七月二十一日
          鑑定結論被告公司所生產「自行車雙層輪圈鑽孔機」
          ，依照片其構成要件與新型第４９１１１２號「自行
          車雙層輪圈鑽孔機－追加一」專利權之申請專利範圍
          實質相同。
    （三）本院依被告聲請，檢送被告提出之前技術資料影本一
          份（包含新型第３６７９１號「輪圈輻條鎖緊機」、
          新型第５３２１６號「腳踏車輪圈沖孔機」、新型第
          ９５８７２號「一種自行車前三角之下管加工機結構
          」、新型第１１５６０５號「輪圈鋼絲鎖緊機」、新
          型公告第２９４０７６號「輪圈沖孔機」、新型第１
          ２５８１３號「輪圈沖孔機之轉盤結構」、新型第３
          ２９１７７號「輪圈自動沖孔機」、新型第１６２８
          ４３號「雙層輪圈自動鑽孔機」專利說明書）囑託財
          團法人臺灣經濟發展研究院補充鑑定，該鑑定機關於
          九十四年五月十二日鑑定結論，被告公司所有之「自
          行車雙層輪圈鑽孔機」，其構成要件之實質內容並未
          落入系爭專利權之申請專利範圍內。
四、得心證之理由：
    （一）本件厥有爭執者係被告生產、製造及銷售之自行車雙
          層輪圈鑽孔機產品，是否有侵害原告上開系爭專利權
          ？原告主張被告製造、販售之產品有侵害系爭專利權
          之情形，無非係以財團法人臺灣經濟發展研究院第一
          次鑑定之結論為據，惟鑑定機關該次鑑定之鑑定物僅
          為照片並非實體，且原告未依「專利侵害鑑定基準」
          檢附相關習知先前技術資料，給予該鑑定機構參酌比
          對，招致原告有不當擴大專利範圍之弊，是該次鑑定
          結論自不足採，嗣經被告檢具相關先前技術文件資料
          聲請本院囑託同一鑑定機構參酌並再重為論斷，由其
          依據全要件原則之鑑定，證物（即被告系爭產品照片
          ，下同）對專利之專利申請範圍應構成不相同。證物
          分析項對應專利分析項於全要件原則之鑑定結果相同
          之部分，經過消極均等論之鑑定實質仍構成不適用而
          為實質相同；證物分析項對應專利分析項於全要件原
          則之鑑定結果不相同之部分，經過均等論之鑑定實質
          則產生適用均等論原則而形成實質相同；但由於專利
          技術已為先前技術所揭示，使得證物雖然與專利範圍
          構成相同，但也同時被習知技術所包括；因此依據均
          等論原則之鑑定，證物不得認定為落入專利可主張之
          權利範圍中。又因系爭專利所主張之申請專利範圍由
          於已然為習知技術所揭示，是故系爭專利是否經過修
          改並因此產生禁反言原則適用問題，已不至於影響本
          件之鑑定結論，故無實施禁反言原則鑑定分析之必要
          ，進而導出被告所有之「自行車雙層輪圈鑽孔機」，
          其構成要件之實質內容並未落入中華民國新型第1826
          13號「自行車雙層輪圈鑽孔機（含追加一）」專利權
          之申請專利範圍中之結論等情，有該鑑定機關九十四
          年五月十二日鑑定研究報告書可資佐證，顯見被告產
          品並未侵害系爭專利權甚明，原告所為主張自難信為
          真實，其請求並無理由，應予駁回。又原告之訴既經
          駁回，其所為假執行之聲請亦失所依據，併予駁回。
    （二）次查，系爭專利權縱經減縮更正，其專利權範圍僅係
          減小，則先前尚未減縮時已無法涵攝被告產品，其減
          縮後自無法涵攝，況據鑑定機關第二次鑑定意見認系
          爭專利所主張之申請專利範圍由於已為習知技術所揭
          示，是故系爭專利是否經過修改並因此產生禁反言原
          則適用問題，已不至於影響本件之鑑定結論等語，已
          見上述，是原告另主張其已依專利法第一百零八條準
          用同法第六十四條規定，申請更正系爭專利權說明書
          ，就系爭專利權範圍予以減縮，俾求申請專利權範圍
          益加突顯系爭專利權之核心技術，以茲鑑別被告生產
          品有無侵害原告所享專利權之疑義，請求再送鑑定等
          語，核無必要，併此敘明。
五、負擔訴訟費用之依據：民事訴訟法第七十八條。
中      華      民      國  九十四  年  十  月  二十  日
                            民事第一庭  法  官  簡燕子
上為正本係照原本作成。
如對本判決上訴須於判決送達後20日內向本院提出上訴狀。
中      華      民      國  九十四  年  十  月  二十一日
                                        書記官  張清秀
